---
title: "TP final de Regresión Avanzada"
author: 
  - name: "Martín Ceriotti"
    affiliations:
      - name: "Universidad Austral."
        department: "Sede Rosario." # Opcional
date: last-modified
lang: es
format:
  html:
    toc: true
    format-links: false  
    other-links:
      - text: "Descargar Informe PDF"
        href: ./doc/index.pdf
  pdf:
    pdf-engine: xelatex
    variables:
      contentsname: "Índice"
---

```{r setup, include=FALSE}
knitr::opts_chunk$set(message = FALSE, warning = FALSE)
#| message: false
#| warning: false
library(ISLR)
library(glmnet)
library(caret)
library(dplyr)
library(MASS)
library(corrplot)
library(purrr)
library(lmtest)
library(nortest)
library(car)
library(readxl)
library(kableExtra)

# Carga de datos
eph <- read_excel("data/eph.xlsx")
eph <- na.omit(eph)

```

## Consigna I: Regresión Lineal

```{r}
#| label: FDD
#| echo: false
#| message: false
#| warning: false
# 1. Dividir aleatoriamente al conjunto de datos en bloques de entrenamiento (70%) y prueba (30%), definiendo una semilla para hacer que el resultado sea reproducible. Salvo que se exprese lo contrario, todas las consignas presentadas a continuación deben responderse empleando el conjunto de datos de entrenamiento.

set.seed(989269)
filas_train <- createDataPartition(eph$ingreso_hogar, p = 0.7, list = FALSE)
entrenar <- eph[filas_train, ]
probar <- eph[-filas_train, ]

# 2. Ajustar tres modelos diferentes de Regresión Lineal Múltiple con el método de los Mínimos Cuadrados Ordinarios (MCO), definiendo como variable respuesta al ingreso mensual recibido por la ocupación principal. Se debe justificar por qué se eligieron a esos tres modelos en particular (ejemplo: procesos automáticos, técnica del mejor subconjunto, criterios propios, etc.).

# Modelo 1: AIC
mod_aic <- stepAIC(
  object = lm(ingreso_ocup ~ 1, data = entrenar),
  scope = list(upper = lm(ingreso_ocup ~ sexo + edad + est_civil + region + horas_trabajo + educ_cat + formal + ant_laboral, data = entrenar)),
  direction = "forward", trace = FALSE
)

# Modelo 2: BIC
mod_baic <- stepAIC(
  object = lm(ingreso_ocup ~ 1, data = entrenar),
  scope = list(upper = lm(ingreso_ocup ~ sexo + edad + est_civil + region + horas_trabajo + educ_cat + formal + ant_laboral, data = entrenar)),
  direction = "forward", trace = FALSE, k = log(nrow(entrenar))
)

# Modelo 3: Propio
mod_propio <- lm(ingreso_ocup ~ educ_cat + horas_trabajo + formal, data = entrenar)

```

### Modelo 1:

Modelo de Selección Automática por Criterio de Información de Akaike (AIC). Se busca equilibrio entre bondad de ajuste y complejidad.

#### Summary del Modelo 1:

```{r}
#| label: DE
#| echo: false
#| message: false
#| warning: false
library(broom)
mod_aic %>% 
  tidy() %>% 
  mutate(across(where(is.numeric) & !p.value , ~round(., 2)), p.value = format(p.value, scientific = TRUE, digits = 3)) %>%
  kable(caption = "Coeficientes del Modelo AIC",
        col.names = c("Término", "Estimación", "Error Est.", "Estadístico t", "p-valor")) 
```

```{r}
#| label: METRICAS1
#| echo: false
#| message: false
#| warning: false

metrics <- glance(mod_aic) %>%
  dplyr::select(
    `R-squared` = r.squared,
    `Adj. R-squared` = adj.r.squared,
    `Sigma (Res. Error)` = sigma,
    `F-statistic` = statistic,
    `p-value` = p.value,
    `DF` = df.residual
  )
metrics %>%
  kable(digits = 3, caption = "Estadísticos de Ajuste del Modelo") %>%
  kable_styling(
    bootstrap_options = c("striped", "hover", "condensed"),
    latex_options = "hold_position",
   
  )
```

### Modelo 2:

Modelo de Selección Automática por Criterio de Información Bayesiano (BIC). Este modelo se seleccionó bajo el principio de parsimonia.

#### Summary del Modelo 2:

```{r}
#| label: DG
#| echo: false
#| message: false
#| warning: false
library(broom)

mod_baic %>% 
  tidy() %>% 
  mutate(across(where(is.numeric) & !p.value , ~round(., 2)), p.value = format(p.value, scientific = TRUE, digits = 3)) %>%
  kable(caption = "Coeficientes del Modelo BIC",
        col.names = c("Término", "Estimación", "Error Est.", "Estadístico t", "p-valor"))  
```

```{r}
#| label: METRICAS2
#| echo: false
#| message: false
#| warning: false
metrics <- glance(mod_baic) %>%
  dplyr::select(
    `R-squared` = r.squared,
    `Adj. R-squared` = adj.r.squared,
    `Sigma (Res. Error)` = sigma,
    `F-statistic` = statistic,
    `p-value` = p.value,
    `DF` = df.residual
  )
metrics %>%
  kable(digits = 3, caption = "Estadísticos de Ajuste del Modelo") %>%
  kable_styling(
    bootstrap_options = c("striped", "hover", "condensed"),
    latex_options = "hold_position",
   
  )		
```

### Modelo 3:

En teoría la instrucción y la experiencia son los motores principales de la productividad, por ende, del salario. Es por esto que elegí las variables educ_cat, horas_trabajo y formal como explicativas del ingreso_ocup.

#### Summary del Modelo 3:

```{r}
#| label: AS
#| echo: false
#| message: false
#| warning: false
library(broom)

mod_propio %>% 
  tidy() %>% 
    mutate(across(where(is.numeric) & !p.value , ~round(., 2)), p.value = format(p.value, scientific = TRUE, digits = 3)) %>%
  kable(caption = "Coeficientes del Modelo Propio",
        col.names = c("Término", "Estimación", "Error Est.", "Estadístico t", "p-valor"))  
```

```{r}
#| label: METRICAS3
#| echo: false
#| message: false
#| warning: false
metrics <- glance(mod_propio) %>%
  dplyr::select(
    `R-squared` = r.squared,
    `Adj. R-squared` = adj.r.squared,
    `Sigma (Res. Error)` = sigma,
    `F-statistic` = statistic,
    `p-value` = p.value,
    `DF` = df.residual
  )
metrics %>%
  kable(digits = 3, caption = "Estadísticos de Ajuste del Modelo") %>%
  kable_styling(
    bootstrap_options = c("striped", "hover", "condensed"),
    latex_options = "hold_position",
   
  )		
```

### Comparación de los Modelos

```{r}
#| label: F
#| echo: false
#| message: false
#| warning: false
# 3. Comparar los 3 modelos a través de las siguientes métricas de performance: CME, PRESS, AIC y BIC. En base a los resultados observados, elegir un modelo “ganador”.

criterios <- function(m, maxi) {
  
  SCE <- deviance(m)
  n <- length(residuals(m))
  p <- length(coefficients(m)) #incluye intercepto
  
  #CME
  cme <- SCE/(n-p)
  
  #R2 ajustado
  r2aj <- summary(m)$adj.r.squared
  
  #AKAIKE
  akaike <- AIC(m)
  
  #BIC
  schwarz <- BIC(m)
  
  tibble(CME = cme, R2Aj = r2aj, AIC = akaike, BIC = schwarz)
}

map_dfr(list(mod_aic, mod_baic, mod_propio), criterios, maxi = mod_aic) %>% 
  mutate_all(round, 4) %>% 
  mutate(
    Modelo = c("Mod AIC", "Mod BAIC", "Modelo Propio") 
  ) %>% 
  dplyr::select(Modelo,   CME, R2Aj, AIC, BIC)  %>%
  kable(booktabs = TRUE, caption = "Comparación de Criterios de Selección de Modelos")
```

El modelo mod_aic destaca en 3 de los 4 indicadores. Podemos concluir que es el modelo ganador.

### Análisis de Residuos.

#### Cumplimiento de supuestos.

##### Homocedasticidad

```{r}
#| label: G
#| echo: false
#| message: false
#| warning: false
# --- A. Linealidad y Homocedasticidad ---
test_bp <- bptest(mod_aic)
plot(mod_aic, 1)
etiqueta <- paste0("Breusch-Pagan Test: BP = ", round(test_bp$statistic, 2), 
                   ", p-value = ", format.pval(test_bp$p.value, digits = 3))
mtext(etiqueta, side = 3, line = 1.5, cex = 0.8, col = "darkred")

```

En el gráfico de residuos vs ajustados, vemos que la varianza de los residuos aumenta con los valores ajustados (forma de abanico). El test de Breusch-Pagan nos da un valor de 146.22 con p-value \< 2.2e-16. Se rechaza H0.

El modelo presenta **heterocedasticidad**, lo que significa que el error de nuestras predicciones no es constante. El test estadístico confirma que la variabilidad de los ingresos no se explica de igual manera para todos los niveles socioeconómicos.

##### Normalidad

```{r}
#| label: E
#| echo: false
#| message: false
#| warning: false

# --- B. Normalidad ---

test_ad <- ad.test(residuals(mod_aic))
plot(mod_aic, 2)
etiqueta_ad <- paste0("Anderson-Darling: A = ", round(test_ad$statistic, 2), 
                      ", p-value = ", format.pval(test_ad$p.value, digits = 3))
mtext(etiqueta_ad, side = 3, line = 1.5, cex = 0.9, col = "darkblue", font = 2)
#QQ-Plot: Los residuos se desvían fuertemente de la línea teórica, especialmente en la cola derecha → no hay normalidad.
#Anderson-Darling: A = 316.49, p-value < 2.2e-16 → Se rechaza H0 → Se confirma no normalidad. El supuesto no se cumple.


```

Los residuos se desvían fuertemente de la línea teórica, especialmente en la cola derecha con lo cual vemos que no hay normalidad.

El test de Anderson-Darling confirma la ausencia de normalidad.

##### Independencia de los Errores

```{r}
#| label: D
#| echo: false
#| message: false
#| warning: false
dwtest(mod_aic) # Test de Durbin-Watson (H0: Autocorrelación nula)


```

Durbin-Watson indica que existe autocorrelación positiva leve. El supuesto no se cumple estrictamente, aunque el DW está cerca de 2.

##### Multicolinealidad

```{r}
#| label: C
#| echo: false
#| message: false
#| warning: false

#| label: tbl-vif
#| tbl-cap: "Análisis de Multicolinealidad (VIF)"
#| echo: false
#| message: false
#| warning: false

# 1. Calculamos VIF
vif_values <- car::vif(mod_aic)

# 2. Lo convertimos a una tabla limpia
# Nota: Usamos GVIF^(1/(2*Df)) si hay variables categóricas, que equivale al VIF tradicional
if(is.matrix(vif_values)) {
  vif_df <- as.data.frame(vif_values) %>% 
    mutate(Variable = rownames(.)) %>%
    rename(VIF = 3) # La tercera columna es el VIF ajustado
} else {
  vif_df <- data.frame(Variable = names(vif_values), VIF = vif_values)
}

# 3. Formateo de tabla idéntico a tus otras tablas
vif_df %>%
  dplyr::select(Variable, VIF) %>%
  mutate(VIF = round(VIF, 3)) %>%
  kable(caption = "Factores de Inflación de la Varianza (VIF)",
        col.names = c("Variable Predictora", "Valor VIF"))  
   

 
```

En general, valores de VIF mayores a 5 se consideran problemáticos. En este caso no tenemos ninguno.

No hay multicolinealidad problemática.

##### Observaciones Influyentes y Atípicas

```{r}
#| label: V
#| echo: false
#| message: false
#| warning: false
dist_cook <- cooks.distance(mod_aic)

top_10_cook <- data.frame(
  Observacion = names(sort(dist_cook, decreasing = TRUE)[1:10]),
  Distancia_Cook = as.numeric(sort(dist_cook, decreasing = TRUE)[1:10])
)
top_10_cook %>%
  mutate(Distancia_Cook = round(Distancia_Cook, 5)) %>%
  kable(
        booktabs = TRUE, 
        caption = "Análisis de puntos influyentes mediante Distancia de Cook",
        col.names = c("Nro. de Observación (Fila)", "Distancia de Cook"))  
```

```{r}
#| label: B
 top_10_cook$Observacion[1]
```

La Distancia de Cook mide cuánto cambian los coeficientes del modelo cuando se excluye una observación particular. Como se observa en la tabla, para las 10 observaciones con mayor impacto relativo, el valor máximo alcanzado (el de la observación **`r top_10_cook$Observacion[1]`**) es de **`r round(top_10_cook$Distancia_Cook[1], 5)`**. Dado que todos los valores están muy por debajo del umbral crítico de 0.5, podemos concluir que no existen puntos influyentes que estén sesgando los resultados de manera individual. El modelo es estable ante la presencia de estos casos atípicos.

```{r}
#| label: A
#| echo: false
#| message: false
#| warning: false

plot(mod_aic, 5)        # Leverage vs Residuos estandarizados (incluye Cook)
```

### Interpretación de efectos sobre el ingreso ocupacional.

En la interpretación, cuando analizamos una variable, suponemos que mantenemos todas las demás constantes.

##### Formalidad laboral:

Ser trabajador formal aumenta el ingreso en \$301 respecto a un trabajador informal. Es significativo (p \< 0.001).

##### Horas trabajadas:

Por cada hora adicional trabajada, el ingreso aumenta \$10.69. Es significativo (p \< 0.001).

##### Nivel educativo:

-   Primario: tener el nivel primera aumenta \$103. No es significativo (p = 0.074).

-   Secundario: tener el nivel secundario aumenta \$238. Es Significativo (p \< 0.001).

-   Superior: el nivel superior de educación aumenta \$607. Altamente significativo (p \< 0.001).

A mayor educación, mayor ingreso.

##### Región:

-   Gran Buenos Aires: pertenecer a esta región aumenta \$139. Es estadísticamente significativo (p \< 0.001).

-   Noreste: pertenecer a esta región aumenta \$138. Es estadísticamente significativo (p \< 0.001).

-   Noroeste: pertenecer a esta región aumenta \$135. Es estadísticamente significativo (p \< 0.001).

-   Pampeana: pertenecer a esta región aumenta \$92. Es estadísticamente significativo (p \< 0.001).

-   Patagonia: pertenecer a esta región aumenta \$372. Es estadísticamente **muy** significativo (p \< 0.001).

Patagonia tiene el mayor ingreso relativo. Noreste y Noroeste los menores.

##### Edad

Por cada año adicional de edad, el ingreso aumenta \$4.41, con efecto significativo (p \< 0.001).

##### Sexo

Las mujeres tienen en promedio \$152 menos de ingreso que los hombres, efecto altamente significativo (p \< 0.001).

##### Estado civil

-   Separado/divorciado: ganan \$120 menos que los casados en promedio. Efecto significativo.

-   Soltero: ganan \$138 menos que los casados en promedio. Efecto significativo.

-   Unido: ganan \$63 menos que los casados en promedio. Efecto significativo.

-   Viudo: ganan \$184 menos que los casados en promedio. Efecto significativo.

Todos los estados civiles distintos de casado presentan menor ingreso.

##### Antigüedad laboral

Ninguna categoría resulta estadísticamente significativa (todos los p-values \> 0.05, salvo "6 meses a 1 año" con p = 0.098 marginal). La antigüedad laboral no tiene efecto significativo sobre el ingreso en este modelo.

#### Ajuste global

El modelo explica el 32.7% de la variabilidad del ingreso (R²aj = 0.327), siendo globalmente significativo (F-statistic p \< 0.001).

## Consigna II: Regularización y Predicción

### Ajustar el modelo mediante Ridge.

```{r}
#| label: RIDGE
#| message: false
#| warning: false
#| include: false


formula_aic <- ingreso_ocup ~ formal + horas_trabajo + educ_cat + region + edad + sexo + est_civil + ant_laboral


#Matrices para glmnet
Xtrain_aic <- model.matrix(formula_aic, data = entrenar)[, -1]
Xtest_aic  <- model.matrix(formula_aic, data = probar)[, -1]

#Cross Validation
cv_ridge <- cv.glmnet(
  x = Xtrain_aic, 
  y = entrenar$ingreso_ocup, 
  nfolds = 5, 
  alpha = 0
)
#Lambda optimo
lambda_ridge <- cv_ridge$lambda.min


#Predicciones
pred_ridge <- predict(cv_ridge, newx = Xtest_aic, s = lambda_ridge)

pred_iac  <- predict(mod_aic, newdata = probar)

#MSE

mean((probar$ingreso_ocup - pred_ridge)^2)

mean((probar$ingreso_ocup - pred_iac)^2)
lambda_ridge
```

El valor óptimo hallado mediante validación cruzada ($k=5$) es $\lambda \approx 27.10$. Al ser un valor mayor a cero, el algoritmo confirma que aplicar una ligera penalización a los coeficientes ayuda a generalizar mejor el modelo. Esto indica que el modelo original de Mínimos Cuadrados Ordinarios (MCO) tenía una varianza ligeramente elevada que Ridge logra mitigar.

Comparación de Desempeño (MSE). Al evaluar ambos modelos con los datos de prueba (test set), observamos que:

-   MSE Ridge: $311886.8$

-   MSE MCO (AIC): $312404.5$

La reducción del error cuadrático medio es de aproximadamente un 0.17%.

### Ajustar el modelo mediante Lasso.

```{r}
#| label: LASSO
#| message: false
#| warning: false
#| include: false
 
formula_aic <- ingreso_ocup ~ formal + horas_trabajo + educ_cat + region + edad + sexo + est_civil + ant_laboral


#Matrices para glmnet
Xtrain_aic <- model.matrix(formula_aic, data = entrenar)[, -1]
Xtest_aic  <- model.matrix(formula_aic, data = probar)[, -1]

#Cross Validation
cv_lasso <- cv.glmnet(
  x = Xtrain_aic, 
  y = entrenar$ingreso_ocup, 
  nfolds = 5, 
  alpha = 1
)

#Predicciones
pred_lasso <- predict(cv_lasso, newx = Xtest_aic, s = "lambda.min" )

pred_iac  <- predict(mod_aic, newdata = probar)

#MSE

mean((probar$ingreso_ocup - pred_lasso)^2)

mean((probar$ingreso_ocup - pred_iac)^2)

cv_lasso$lambda.min
cv_lasso$lambda.1se

```

El valor óptimo hallado mediante validación cruzada ($k=5$) es $\lambda \approx 0.2098$.

Comparación de Desempeño (MSE). Al evaluar ambos modelos con los datos de prueba (test set), observamos que:

-   MSE Lasso: $312279.7$

-   MSE MCO (AIC): $312404.5$

### Capacidad predictiva.

De acuerdo a los resultados obtenidos, el modelo más adecuado para este ejemplo es la **Regresión Ridge**, el cual tiene el error cuadrático medio más bajo.

**Modelo 1** MCO (Selección AIC) - MSE: 312404.5

**Modelo 2** Regresión Ridge ($\lambda = 27.10$)  - MSE: 311886.8

**Modelo 3** Regresión Lasso ($\lambda = 0.21$)  - MSE: 312279.7
