---
title: "TP final de Regresión Avanzada"
author: 
  - name: "Martín Ceriotti"
    affiliations:
      - name: "Universidad Austral."
        department: "Sede Rosario." # Opcional
date: last-modified
lang: es
format:
  html:
    toc: true
    format-links: false  
    other-links:
      - text: "Descargar Informe PDF"
        href: ./doc/index.pdf
  pdf:
    pdf-engine: xelatex
    variables:
      contentsname: "Índice"
---

```{r setup, include=FALSE}
#| message: false
#| warning: false
library(ISLR)
library(glmnet)
library(caret)
library(dplyr)
library(MASS)
library(corrplot)
library(purrr)
library(lmtest)
library(nortest)
library(car)
library(readxl)
library(kableExtra)

# Carga de datos
eph <- read_excel("data/eph.xlsx")
eph <- na.omit(eph)

```

## Consigna I: Regresión Lineal

```{r}
#| label: FDD
#| echo: false
# 1. Dividir aleatoriamente al conjunto de datos en bloques de entrenamiento (70%) y prueba (30%), definiendo una semilla para hacer que el resultado sea reproducible. Salvo que se exprese lo contrario, todas las consignas presentadas a continuación deben responderse empleando el conjunto de datos de entrenamiento.

set.seed(989269)
filas_train <- createDataPartition(eph$ingreso_hogar, p = 0.7, list = FALSE)
entrenar <- eph[filas_train, ]
probar <- eph[-filas_train, ]

# 2. Ajustar tres modelos diferentes de Regresión Lineal Múltiple con el método de los Mínimos Cuadrados Ordinarios (MCO), definiendo como variable respuesta al ingreso mensual recibido por la ocupación principal. Se debe justificar por qué se eligieron a esos tres modelos en particular (ejemplo: procesos automáticos, técnica del mejor subconjunto, criterios propios, etc.).

# Modelo 1: AIC
mod_aic <- stepAIC(
  object = lm(ingreso_ocup ~ 1, data = entrenar),
  scope = list(upper = lm(ingreso_ocup ~ sexo + edad + est_civil + region + horas_trabajo + educ_cat + formal + ant_laboral, data = entrenar)),
  direction = "forward", trace = FALSE
)

# Modelo 2: BIC
mod_baic <- stepAIC(
  object = lm(ingreso_ocup ~ 1, data = entrenar),
  scope = list(upper = lm(ingreso_ocup ~ sexo + edad + est_civil + region + horas_trabajo + educ_cat + formal + ant_laboral, data = entrenar)),
  direction = "forward", trace = FALSE, k = log(nrow(entrenar))
)

# Modelo 3: Propio
mod_propio <- lm(ingreso_ocup ~ educ_cat + horas_trabajo + formal, data = entrenar)

```

### Modelo 1:

Modelo de Selección Automática por Criterio de Información de Akaike (AIC). Se busca equilibrio entre bondad de ajuste y complejidad.

#### Summary del Modelo 1:

```{r}
#| label: DE
#| echo: false
library(broom)

mod_aic %>% 
  tidy() %>% 
  mutate(across(where(is.numeric), ~round(., 3))) %>%
  kable(caption = "Coeficientes del Modelo AIC",
        col.names = c("Término", "Estimación", "Error Est.", "Estadístico t", "p-valor")) 
```

```{r}

# 2. Extraemos las métricas de ajuste con broom::glance()
metrics <- glance(mod_aic) %>%
  dplyr::select(
    `R-squared` = r.squared,
    `Adj. R-squared` = adj.r.squared,
    `Sigma (Res. Error)` = sigma,
    `F-statistic` = statistic,
    `p-value` = p.value,
    `DF` = df.residual
  )
metrics %>%
  kable(digits = 3, caption = "Estadísticos de Ajuste del Modelo") %>%
  kable_styling(
    bootstrap_options = c("striped", "hover", "condensed"),
    latex_options = "hold_position",
   
  )
```

### Modelo 2:

Modelo de Selección Automática por Criterio de Información Bayesiano (BIC). Este modelo se seleccionó bajo el principio de parsimonia.

#### Summary del Modelo 2:

```{r}
#| label: DG
#| echo: false
library(broom)

mod_baic %>% 
  tidy() %>% 
  mutate(across(where(is.numeric), ~round(., 3))) %>%
  kable(caption = "Coeficientes del Modelo BIC",
        col.names = c("Término", "Estimación", "Error Est.", "Estadístico t", "p-valor"))  
```

### Modelo 3:

En teoría la instrucción y la experiencia son los motores principales de la productividad, por ende, del salario. Es por esto que elegí las variables educ_cat, horas_trabajo y formal como explicativas del ingreso_ocup.

#### Summary del Modelo 3:

```{r}
#| label: AS
#| echo: false
#| message: false
#| warning: false
library(broom)

mod_propio %>% 
  tidy() %>% 
  mutate(across(where(is.numeric), ~round(., 3))) %>%
  kable(caption = "Coeficientes del Modelo Propio",
        col.names = c("Término", "Estimación", "Error Est.", "Estadístico t", "p-valor"))  
```

### Comparación de los Modelos

```{r}
#| label: F
#| echo: false
# 3. Comparar los 3 modelos a través de las siguientes métricas de performance: CME, PRESS, AIC y BIC. En base a los resultados observados, elegir un modelo “ganador”.

criterios <- function(m, maxi) {
  
  SCE <- deviance(m)
  n <- length(residuals(m))
  p <- length(coefficients(m)) #incluye intercepto
  
  #CME
  cme <- SCE/(n-p)
  
  #R2 ajustado
  r2aj <- summary(m)$adj.r.squared
  
  #AKAIKE
  akaike <- AIC(m)
  
  #BIC
  schwarz <- BIC(m)
  
  tibble(CME = cme, R2Aj = r2aj, AIC = akaike, BIC = schwarz)
}

map_dfr(list(mod_aic, mod_baic, mod_propio), criterios, maxi = mod_aic) %>% 
  mutate_all(round, 4) %>% 
  mutate(
    Modelo = c("Mod AIC", "Mod BAIC", "Modelo Propio") 
  ) %>% 
  dplyr::select(Modelo,   CME, R2Aj, AIC, BIC)  %>%
  kable(booktabs = TRUE, caption = "Comparación de Criterios de Selección de Modelos")
```

El modelo mod_aic destaca en 3 de los 4 indicadores. Podemos concluir que es el modelo ganador.

### Análisis de Residuos.

#### Cumplimiento de supuestos.

##### Homocedasticidad

```{r}
#| label: G
#| echo: false
#| message: false
#| warning: false
# --- A. Linealidad y Homocedasticidad ---
test_bp <- bptest(mod_aic)
plot(mod_aic, 1)
etiqueta <- paste0("Breusch-Pagan Test: BP = ", round(test_bp$statistic, 2), 
                   ", p-value = ", format.pval(test_bp$p.value, digits = 3))
mtext(etiqueta, side = 3, line = 1.5, cex = 0.8, col = "darkred")

```

En el gráfico de residuos vs ajustados, vemos que la varianza de los residuos aumenta con los valores ajustados (forma de abanico). El test de Breusch-Pagan nos da un valor de 146.22 con p-value \< 2.2e-16. Se rechaza H0.

El modelo presenta **heterocedasticidad**, lo que significa que el error de nuestras predicciones no es constante. El test estadístico confirma que la variabilidad de los ingresos no se explica de igual manera para todos los niveles socioeconómicos; el modelo es más preciso para algunos grupos que para otros.

##### Normalidad

```{r}
#| label: E
#| echo: false
#| message: false
#| warning: false

# --- B. Normalidad ---

test_ad <- ad.test(residuals(mod_aic))
plot(mod_aic, 2)
etiqueta_ad <- paste0("Anderson-Darling: A = ", round(test_ad$statistic, 2), 
                      ", p-value = ", format.pval(test_ad$p.value, digits = 3))
mtext(etiqueta_ad, side = 3, line = 1.5, cex = 0.9, col = "darkblue", font = 2)
#QQ-Plot: Los residuos se desvían fuertemente de la línea teórica, especialmente en la cola derecha → no hay normalidad.
#Anderson-Darling: A = 316.49, p-value < 2.2e-16 → Se rechaza H0 → Se confirma no normalidad. El supuesto no se cumple.


```

Los residuos se desvían fuertemente de la línea teórica, especialmente en la cola derecha con lo cual vemos que no hay normalidad.

El test de Anderson-Darling confirma la ausencia de normalidad.

##### Independencia de los Errores

```{r}
#| label: D
#| echo: false
#| message: false
#| warning: false
dwtest(mod_aic) # Test de Durbin-Watson (H0: Autocorrelación nula)


```

Durbin-Watson indica que existe autocorrelación positiva leve. El supuesto no se cumple estrictamente, aunque el DW está cerca de 2.

##### Multicolinealidad

```{r}
#| label: C
#| echo: false
#| message: false
#| warning: false

#| label: tbl-vif
#| tbl-cap: "Análisis de Multicolinealidad (VIF)"
#| echo: false
#| message: false
#| warning: false

# 1. Calculamos VIF
vif_values <- car::vif(mod_aic)

# 2. Lo convertimos a una tabla limpia
# Nota: Usamos GVIF^(1/(2*Df)) si hay variables categóricas, que equivale al VIF tradicional
if(is.matrix(vif_values)) {
  vif_df <- as.data.frame(vif_values) %>% 
    mutate(Variable = rownames(.)) %>%
    rename(VIF = 3) # La tercera columna es el VIF ajustado
} else {
  vif_df <- data.frame(Variable = names(vif_values), VIF = vif_values)
}

# 3. Formateo de tabla idéntico a tus otras tablas
vif_df %>%
  dplyr::select(Variable, VIF) %>%
  mutate(VIF = round(VIF, 3)) %>%
  kable(caption = "Factores de Inflación de la Varianza (VIF)",
        col.names = c("Variable Predictora", "Valor VIF"))  
   

 
```

En general, valores de VIF mayores a 5 se consideran problemáticos. En este caso no tenemos ninguno.

No hay multicolinealidad problemática.

##### Observaciones Influyentes y Atípicas

```{r}
#| label: V
#| echo: false
#| message: false
#| warning: false
dist_cook <- cooks.distance(mod_aic)

top_10_cook <- data.frame(
  Observacion = names(sort(dist_cook, decreasing = TRUE)[1:10]),
  Distancia_Cook = as.numeric(sort(dist_cook, decreasing = TRUE)[1:10])
)
top_10_cook %>%
  mutate(Distancia_Cook = round(Distancia_Cook, 5)) %>%
  kable(
        booktabs = TRUE, 
        caption = "Análisis de puntos influyentes mediante Distancia de Cook",
        col.names = c("Nro. de Observación (Fila)", "Distancia de Cook"))  
```

```{r}
#| label: B
 top_10_cook$Observacion[1]
```

La Distancia de Cook mide cuánto cambian los coeficientes del modelo cuando se excluye una observación particular. Como se observa en la tabla,para las 10 observaciones con mayor impacto relativo, el valor máximo alcanzado (el de la observación **`r top_10_cook$Observacion[1]`**) es de **`r round(top_10_cook$Distancia_Cook[1], 5)`**. Dado que todos los valores están muy por debajo del umbral crítico de 0.5, podemos concluir que no existen puntos influyentes que estén sesgando los resultados de manera individual. El modelo es estable ante la presencia de estos casos atípicos.

```{r}
#| label: A
#| echo: false
#| message: false
#| warning: false

plot(mod_aic, 5)        # Leverage vs Residuos estandarizados (incluye Cook)
```

Interpretación de efectos sobre el ingreso ocupacional.

Formalidad laboral

Ser trabajador formal aumenta el ingreso en \$301 respecto a un trabajador informal, efecto altamente significativo (p \< 0.001).

Horas trabajadas

Por cada hora adicional trabajada, el ingreso aumenta \$10.69, efecto altamente significativo (p \< 0.001).

Nivel educativo

Categoría de referencia: Sin instrucción.

NivelEfectoSignificanciaPrimario+\$103No significativo (p = 0.074)Secundario+\$238Significativo (p \< 0.001)Superior+\$607Altamente significativo (p \< 0.001)

A mayor educación, mayor ingreso. El nivel primario no es estadísticamente distinto del nivel sin instrucción.

Región

Categoría de referencia: Cuyo.

RegiónEfectoSignificanciaGran Buenos Aires+\$139SignificativoNoreste-\$138SignificativoNoroeste-\$135SignificativoPampeana+\$92SignificativoPatagonia+\$372Altamente significativo

Patagonia tiene el mayor ingreso relativo; Noreste y Noroeste los menores.

Edad

Por cada año adicional de edad, el ingreso aumenta \$4.41, efecto significativo (p \< 0.001).

Sexo

Categoría de referencia: Varón. Las mujeres tienen en promedio \$152 menos de ingreso, efecto altamente significativo (p \< 0.001).

Estado civil

Categoría de referencia: Casado.

EstadoEfectoSignificanciaSeparado/divorciado-\$120SignificativoSoltero-\$138Altamente significativoUnido-\$63SignificativoViudo-\$184Significativo

Todos los estados civiles distintos de casado presentan menor ingreso.

Antigüedad laboral

Categoría de referencia: Menos de 3 meses.

Ninguna categoría resulta estadísticamente significativa (todos los p-values \> 0.05, salvo "6 meses a 1 año" con p = 0.098 marginal). La antigüedad laboral no tiene efecto significativo sobre el ingreso en este modelo.

Ajuste global

El modelo explica el 32.7% de la variabilidad del ingreso (R²aj = 0.327), siendo globalmente significativo (F-statistic p \< 0.001).
